【裁判字號】    95,台上,1465
【裁判日期】    950323
【裁判案由】    違反證券交易法
【裁判全文】
最高法院刑事判決            九十五年度台上字第一四六五號
    上  訴  人  台灣高等法院高雄分院檢察署檢察官
    上  訴  人
    即  被  告  甲○○
                       8樓）.
    選任辯護人  黃呈祿律師
    上  訴  人
    即  被  告  丙○○
    被      告  乙○○
上列上訴人等因被告等違反證券交易法案件，不服台灣高等法院
高雄分院中華民國九十四年九月十四日第二審更審判決（九十四
年度重金上更(三)字第一號，起訴案號：台灣高雄地方法院檢察署
八十四 ((公訴人誤載為八十六)) 年度偵字第一三三三六號），
提起上訴，本院判決如下：
    主  文
原判決撤銷，發回台灣高等法院高雄分院。
    理  由
本件原判決認定：上訴人即被告甲○○、丙○○分別係設址於高
雄縣路竹鄉○○路一號惠勝實業股份有限公司（下稱惠勝實業公
司）之總經理、副總經理，與王文貴（經判處有期徒刑貳年，緩
刑伍年確定）均為惠勝實業公司業務經營決策者；黃明和（經判
處有期徒刑壹年，緩刑參年確定）則係總經理室襄理，負責公司
與關係企業間之財務調度；林文保（經判處有期徒刑壹年，緩刑
參年確定）係會計室經理，負責公司與關係企業間之會計帳務；
劉建欽（經判處有期徒刑壹年，緩刑參年確定）係惠勝實業公司
台北辦事處經理，負責大宗物資採購、關係企業勝王貿易股份有
限公司（下稱勝王公司）暨董事長王文貴私人財務、資金調度與
證券商金鼎證券股份有限公司（下稱金鼎公司）協調聯繫股票上
市發行事宜，顏宏文（經原審前審判處有期徒刑壹年，緩刑參年
確定）係稽核室經理，直屬總經理，負責會計等各項營業事務之
稽核督導及控管事宜，均係惠勝實業公司實際營運業務者，為從
事業務之人。王文貴、甲○○、丙○○、黃明和、林文保、劉建
欽、顏宏文等決策或實際營運人員，於民國七十八年至八十年度
等三年度內，明知惠勝實業公司之獲利能力尚未達到台灣證券交
易所股份有限公司有價證券上市審查準則第三條第一項第二款第
一至第三目第一類股票上市標準，竟為使符合上述第一類股票上
市標準，而共同基於製作假帳提高銷貨單價、虛增營業數額及盈
餘方式之概括犯意聯絡及行為之分擔，於七十九年間，由王文貴
、甲○○、丙○○及林文保等人，在惠勝實業公司內共同謀議，
推由林文保指示基層下屬會計人員吳東明、趙英助、葉雅鳳以作
假帳方式，連續自七十九年間起至八十一年七月十三日核准股票
公開上市備查前，依大宗物資之時價、成分，訂定年度虛增總額
，並報決策人員（王文貴、甲○○、丙○○）核可同意，並由林
文保選擇作價物品及虛增單價，並分別諭示趙英助、葉雅鳳負責
大宗物資部分之製作，其方式係利用如原判決附表所示之不知情
客戶黃昭雄、林健立、楊麗花及其他等多人名義，詳情如原判決
附表一、二、三所示，將其實際訂貨過程等之一系列單據全數抽
換，易以提高單價之假訂單、對帳清單、傳票、繳款及帳款沖抵
單（部分由黃明和提供）；並由林文保指使不知情之總務人員盜
刻營業部營業員李天賜之印章蓋於偽造內容不實之繳款及帳款沖
抵單，完成偽造假帳私文書之製作，並將之輸入資訊室電腦存檔
，足以生損害於李天賜，另由不知情之會計依據指示，開立二聯
式統一發票向稅捐稽徵機關申報營業稅，藉以提高惠勝實業公司
營業額績效。林文保於製作假帳行徑未幾，為顏宏文於查帳稽核
時發覺，惟經林文保告以原委後，顏宏文為配合公司政策而未為
舉發，任令為之。就大宗物資客戶所繳之貨款，惠勝實業公司為
虛列作帳起見，遂使客戶將買受人客戶所應繳交之貨款指定客戶
分別匯入惠勝實業公司之關係企業澄達貿易有限公司（下稱澄達
公司）於第一商業銀行岡山分行路竹辦事處活期存款第一一二二
二號帳戶，由於買受人客戶匯入款項金額與惠勝實業公司實際作
帳金額有相當之差額（即虛增金額），差額多寡則由林文保向丙
○○、甲○○報知後，轉黃明和填具匯款單呈請丙○○、甲○○
或王文貴批准後，分別自惠勝實業公司、及其關係企業勝王公司
、惠勝畜牧企業股份有限公司（下稱惠勝畜牧公司）、澄達公司
、高苗企業有限公司（下稱高苗公司）、勝利鐵路承攬運輸、惠
勝油廠等公司，暨個人「甲○○」、「王錫珍」、「王文貴」之
帳戶調撥資金匯入上述帳戶及第九六二０一號高苗公司帳戶內，
將差額補足，繼命趙英助依已完成虛增之各客戶貨款金額製作請
款通知單，由黃明和轉交出納蘇美玲，至第一商業銀行路竹辦事
處依客戶名單、金額等俱轉出匯入惠勝實業公司第一商業銀行苓
雅分行第０一九五六七號帳戶，完成虛增營業額，其間即七十九
年起至八十一年七月十三日核准股票公開上市時止，惠勝實業公
司自本公司及勝王、惠勝畜牧、澄達、高苗、勝利鐵路承攬運輸
、惠勝油廠等公司，暨個人「甲○○」、「王錫珍」、「王文貴
」帳戶內調撥資金計新台幣（下同）八千三百四十五萬五千七百
五十七元，作為虛增惠勝實業公司營業額之用，惠勝實業公司為
求順利申請股票公開上市，自七十九年十一月間起，接受金鼎公
司之評估與輔導，並經會計師簡俊雄簽證財務帳冊時，即將上述
所作虛偽憑證提供查核，復持以交由台灣證券交易所股份有限公
司及財政部證券管理委員會（現改制為證券及期貨管理委員會）
承辦人員審查通過，而向惠勝實業公司員工及社會大眾不特定人
，公開招募認購惠勝實業公司股票，致使他人誤信該公司實績而
認購之，並於募集完成後，製作並交付惠勝實業公司股票給認購
投資者，終使惠勝實業公司股票得以於八十一年十月一日如期公
開上市發行等情。因而撤銷第一審關於論處被告甲○○、丙○○
違反證券交易法罪刑部分之判決，改判仍論被告甲○○、丙○○
以共同違反有價證券之發行，不得有虛偽、詐欺及其他足致他人
誤信行為之規定罪，各處有期徒刑壹年貳月，均宣告緩刑肆年；
並諭知繳款及帳款沖抵單內營業員李天賜之偽造印文及李天賜偽
造印章壹枚，均沒收；另以公訴意旨略謂：被告乙○○係惠勝實
業公司之監察人，與王文貴、甲○○、丙○○等人均為公司營運
決策人員，其明知惠勝實業公司獲利能力未達台灣證券交易所股
份有限公司有價證券上市審查準則第三條第一項第二款第一至第
三目第一類股上市標準，竟為使符合上述第一類股票上市標準，
而共同基於製作假帳提高銷貨單價、虛增營業數額及盈餘方式之
概括犯意聯絡及行為之分擔，連續於七十九年起至八十一年十月
一日股票公開上市前，先推由林文保指示基層下屬會計人員吳東
明、趙英助、葉雅鳳以作假帳方式，依大宗物資之時價、成分，
訂定年度虛增總額，並報決策人員（王文貴、甲○○、丙○○、
乙○○）核可同意，並由林文保選擇作價物品及虛增單價，並分
別由吳東明負責製作混合飼料、黃豆粉、漁粉及油類等產品之假
帳，趙英助、葉雅鳳負責大宗物資部分之製作，其方式係利用不
知情客戶徐旭輝、李天佑、楊麗花及其他等多人名義，將其實際
訂貨過程等之一系列單據全數抽換，易以提高單價之假訂單、對
帳清單、傳票、繳款及帳款沖抵單（部分由黃明和提供），因認
被告乙○○亦犯有證券交易法第二十條、第一百七十一條、第一
百七十四條、刑法第三百四十二條、第二百十六條、第二百十條
、第二百十四條、第二百十五條、第二百十七條等罪嫌云云（公
訴人另贅引商業會計法第十九條、第六十二條）。經審理結果，
認為被告乙○○之犯罪不能證明，因而撤銷第一審之科刑判決，
改判諭知該被告無罪，固非無見。
惟查：（一）客觀上為法院認定事實及適用法律之基礎之證據雖
已調查，而其內容未明瞭者，即與未經調查無異，如遽行判決，
仍屬應於審判期日調查之證據而未予調查。原判決雖以證人蘇美
玲、唐雅禎及林文保所證，未能證明被告乙○○知情參與，因認
被告乙○○所辯：伊未參與惠勝實業公司業務之執行，應堪採信
等情（原判決第四十三頁倒數第八行至第四十四頁倒數第七行）
。然證人即惠勝實業公司前總經理室出納蘇美玲於法務部調查局
台南市調查站（下稱台南市調查站）證稱：「上班日每日九時左
右，襄理黃明和會以便條紙列出需自何帳戶取款後再轉帳至何處
之清單交給我，我即依該清單填寫資金轉撥表呈襄理黃明和、總
經理甲○○核章後，即赴銀行辦理轉帳工作，總經理甲○○甚少
在公司，其業務由副總經理丙○○代理，丙○○不在時，則由乙
○○代理，在資金轉撥表上之核章有所不同，甲○○核章會簽英
文字「Ｗ」，丙○○、乙○○核章時，則蓋甲○○之小圖章，圖
章有（一）、（二）之編號」（見調查卷第一四九頁背面至一五
０頁）；證人即惠勝實業公司事務員唐雅禎於台南市調查站亦證
以：「我在惠勝實業公司擔任總經理室經管財務的事務員，每日
上午上班一定要製作公司現金收付日報表，計一式五份，由我分
別親自送交公司副董事長王錫珍、總經理甲○○、副總經理丙○
○、監察人乙○○審核」（見調查卷第一八一頁背面）；證人即
惠勝畜牧公司會計錢憶芬於台南市調查站證陳：「就我所知惠勝
公司為求該公司股票能夠上市發行，乃虛增營業額，因當時（指
七十八至八十二年間）我與（惠勝實業公司）會計室趙英助課長
同一辦公室，所以惠勝公司虛增營業額之過程我都了解，惠勝公
司係以其關係企業如澄達、高苗等公司之帳戶，用客戶名義灌水
後將錢匯入惠勝公司作為營業收入以虛增營業額……因惠勝畜牧
為惠勝實業公司之關係企業，惠勝畜牧之會計均為我一人負責，
故我知在七十九年間惠勝畜牧曾陸續向銀行、國際票券借九千餘
萬元，轉入高苗公司甲○○在高雄企銀路竹辦事處之帳戶００六
九一七號，再由該帳戶陸續以客戶名義轉入第一銀行高雄苓雅分
行帳戶０一九五六七惠勝公司；至八十二年五月間惠勝畜牧公司
又以本票向國際票券借貸二千萬，以同樣方式將一千九百多萬轉
入惠勝公司以虛增營業額做增資之用，據我所知惠勝公司虛增營
業額之資金出入由澄達公司出入」（見調查卷第一四一頁背面至
一四二頁背面），及證人即原惠勝實業公司會計課職員吳東明所
證：「在我任職惠勝期間，七十九年至八十一年共三年度，澄達
、高苗、惠豐等三家關係企業公司之會計帳冊係由我製作，該三
家公司實際上均無營業情形，所製作之會計憑證均為虛假」（見
調查卷第四十三頁背面）；參以證人即原任惠勝實業公司董事之
王錫珍供證：乙○○為惠勝實業公司董事長王文貴之子，副總經
理丙○○之胞弟；且被告乙○○自承除為惠勝實業公司監察人外
，並任惠勝畜牧公司副總經理（見調查卷第四頁背面、第十二頁
）各等語，而原判決亦認定：被告乙○○於惠勝畜牧公司轉帳傳
票、銷售明細表、結帳統計表、進庫入帳單等業務、會計、財務
方面之文書資料上均有核章，實際負責業務之執行等情（原判決
第四十三頁第九至十四行），果證人唐雅禎等人所證及原判決之
該部分認定無訛，被告乙○○雖僅任惠勝實業公司之監察人，惟
其每日均審核惠勝實業公司之現金收付日報表，並於其胞兄丙○
○不在時，代理處理惠勝實業公司之業務，並在資金轉撥表上之
核章，且惠勝畜牧公司於七十九年間陸續向銀行、國際票券借貸
九千餘萬元後，轉入高苗公司甲○○在高雄企銀路竹辦事處之帳
戶，再由該帳戶陸續以客戶名義轉入惠勝實業公司於第一銀行高
雄苓雅分行之帳戶。則被告乙○○雖僅為惠勝畜牧公司之副總經
理及惠勝實業公司之監察人，然其既為惠勝實業公司董事長王文
貴之子，副總經理丙○○之胞弟，共同參與該公司之經營，如何
能謂其對該公司之現金收付、轉帳情形，於審核帳目或代理其胞
兄之業務時所經手之事項，均不知情？況其又為惠勝畜牧公司之
實際業務負責人，是否可能對其經營之惠勝畜牧公司於借貸高達
九千餘萬元後，竟轉入並未實際營業之高苗公司，嗣再輾轉匯入
惠勝實業公司之資金用途，亦仍毫無所悉？原判決認定被告乙○
○僅由其家族授與惠勝實業公司監察人之頭銜，並未參與惠勝實
業公司之業務及虛增惠勝實業公司營業額之犯行，得否謂與上開
卷存證據資料相符？非無研求之餘地，原判決未深入究明，資為
判斷之依據，遽行判決，自有證據調查未盡之違法。（二）有罪
判決之事實為適用法令之準據，法院應將與論罪科刑有關之事實
，翔實記載，然後於理由內逐一說明其憑以認定之證據，並使事
實認定與理由說明，互相適合，方為合法。原判決於事實記載：
「王文貴、甲○○、丙○○及林文保等人，在惠勝實業公司內共
同謀議，推由林文保指示基層下屬會計人員吳東明、趙英助、葉
雅鳳以作假帳方式……由黃明和轉交出納蘇美玲，至第一商業銀
行路竹辦事處依客戶名單、金額等俱轉出匯入惠勝實業公司第一
商業銀行苓雅分行第０一九五六七號帳戶，完成虛增營業額」（
原判決第二頁倒數第五行至倒數第四行、第三頁倒數第二行至第
四頁第二行），並未明確認定吳東明、趙英助、葉雅鳳及蘇美玲
是否知情，已有判決理由失其依據之違誤。又原判決理由對於蘇
美玲是否不知情，非惟未於理由說明，且其理由既說明：「被告
甲○○等人偽造填具不實內容之繳款及帳款沖抵單後，為完成作
帳程序，則使不知情之阮秀靜、陳金鎗二人誤認該繳款及帳款沖
抵單為真正，而將其職章蓋於上開文書上」等旨（原判決第三十
八頁倒數第六行至倒數第四行），卻未於事實部分明確認定詳細
記載，被告甲○○等人如何利用不知情之阮秀靜、陳金鎗二人，
遂行其犯行，亦有未合。以上或為上訴意旨所指摘，或為本院得
依職權調查之事項，應認原判決仍有撤銷發回之原因。至原判決
就被告等不另諭知無罪部分，基於審判不可分之原則，應併發回
。另原判決附表一編號四與同附表編號九十一所載之訂單日期、
廠商或相對人、訂單數量、原單價、新單價及虛增銷售額均相同
，雖二者記載之原訂單號碼及新訂單號碼尚有所異，惟該附表一
編號四之原訂單號碼Ｅ００四三六八適為該附表編號九十一之新
訂單號碼，而該附表編號四之新訂單號碼Ｅ００四０二四則為同
附表編號九十一之原訂單號碼，則該編號四與九十一是否同一而
重複記載？又被告甲○○等人以虛增營業額等詐欺手段，使惠勝
實業公司公開上市後，是否造成無辜投資大眾之損害？損害情形
如何？原判決俱未調查斟酌，遽為緩刑之宣告，是否適當？有待
研求。案經發回，併應注意及之。
據上論結，應依刑事訴訟法第三百九十七條、第四百零一條，判
決如主文。
中    華    民    國  九十五  年    三    月  二十三  日
                      最高法院刑事第六庭
                          審判長法官  林  增  福
                                法官  邵  燕  玲
                                法官  張  清  埤
                                法官  陳  世  雄
                                法官  陳  朱  貴
      本件正本證明與原本無異
                                      書  記  官
中    華    民    國  九十五  年    三    月  二十九  日
                                                   Ｍ


司法院資訊處製作；財團法人民間司法改革基金會備份。
